臺灣高等法院民事判決　　九十年度上字第二八四號
　　　上　訴　人　　丙○○
　　　法定代理人　　梁成金
　　　訴訟代理人　　吳逸文
右當事人間清償債務事件，上訴人對於中華民國九十年一月五日臺灣臺北地方法院八
十九年度訴字第二三五五號第一審判決提起上訴，本院判決如左：
    主      文
上訴駁回。
第二審訴訟費用由上訴人負擔。
    事      實
甲、上訴人方面：
一、聲明：
  (一)原判決廢棄。
  (二)被上訴人在第一審之訴及假執行之聲請均駁回。
二、陳述：除與原判決記載相同，茲予引用外，補稱略以：
  (一)上訴人雖於民國八十四年十一月二十一日、八十五年九月五日之連帶保證書（下
    分稱八十四年、八十五年連帶保證書）及八十四年十一月二十一日之授信約定書
    上簽名，惟並未於八十五年八月三十一日之委任保證契約書上簽名，亦未於上開
    四份文書上蓋印，其上之印文係原審共同被告即債務人三大開發股份有限公司（
    下稱三大公司）之法定代理人甲○○於八十四年十一月初盜刻上訴人印章所為，
    上訴人已提出刑事告訴，上訴人於斯時向被上訴人申辦抵押設定時，皆使用「丙
    ○○」三字之印鑑，所寄交被上訴人之八十八年一月二十一日臺北郵局○八二一
    號存證信函上使用之印鑑亦同，而上開四份文書上之印文皆為「丙○○印」四字
    ，非上訴人所有，上訴人亦未授權甲○○代刻使用，復未投資或參與三大公司任
    何會議及支領薪資，實無可能出具委任保證契約書，保證被上訴人於八十五年八
    月三十一日出具工程履約保證金保證書（下稱系爭履約保證書）予榮福股份有限
    公司（下稱榮福公司），供三大公司履行承攬工程之擔保。
  (二)依榮福公司與三大公司就榮福公司承攬臺灣電力股份有限公司第三核能發電廠（
    下種臺電公司）核三廠低放射性廢料減容系統工程（下稱系爭工程），於八十五
    年八月二十六日訂立之機電工程合約書（下稱系爭機電合約）第十四條約定，三
    大公司對榮福公司所負之保證責任僅限於舖保，及以臺電公司與榮福公司間之履
    約保證金相當價值之土地房屋設定抵押，並無出具履約保證書之約定，三大公司
    實不須為被上訴人保證，且三大公司已覓得隆華建設股份有限公司為舖保，並提
    供坐落臺北市○○區○○段二小段一八○號土地及門牌號碼臺北市大安區○○○
    路○段三四○巷二九號三樓建物，與臺北市○○區○○段一小段五○六、五一四
    、五一五號土地及門牌號碼臺北市○○路二○一巷五號建物為抵押權設定，已盡
    其擔保之責，無須與被上訴人簽訂委任保證契約書，委任被上訴人簽發系爭履約
    保證書，足證系爭履約保證書第一條所載三大公司應向榮福公司繳存該工程履約
    保證金，無契約上之依據，益證系爭履約保證書非為上開工程之債信擔保。且依
    臺電公司與榮福公司於八十五年七月十九日簽訂之工程承攬契約（下稱系爭承攬
    契約），亦無履約保證書之約定，臺電公司之工程規範說明書第一章投標須知所
    載，亦未要求出具履約保證書，足證系爭履約保證書第一條所載依據系爭工程投
    標須知規定，純屬虛構。
  (三)依一般工程慣例，履約保證書之保證範圍為承攬合約所載工程總價百分之十，此
    觀行政院公共工程委員會於八十八年五月十七日發布之「押標金保證金暨其他擔
    保作業辦法」第三章「履約保證金」第十五條規定，以不逾工程總價百分之十五
　　為原則可知。而系爭工程約定之總價為新臺幣 (下同) 八千一百二十萬零八百五
　　十元，系爭機電合約第三條就載明總價以榮福公司與臺電公司所訂立之承攬契約
　　內工程定價單為準，三大公司施工完成之數量，經榮福公司檢驗合格計價結算，
　　通知三大公司請款開具發票為依據，除榮福公司按總價留存管理費用百分之六．
　　五及Ａ類材料價款外，悉數轉發三大公司領取。系爭工程在榮福公司留存費用既
　　為百分之六，工程總價應為七千五百九十六萬九千五百四十五元，其百分之十之
　　履約保證金額至少應為七百五十九萬六千九百五十餘元，而非五百萬元，系爭履
　　約保證書之保證額度顯與一般工程慣例不合，足證系爭履約保證書與系爭工程承
　　攬契約之履行無關。被上訴人係公營行庫，縱為擴展業務需要，亦不得藉契約自
　　由原則，簽發違反工程慣例之履約保證書。再履約保證金額愈高，愈能保障榮福
　　公司之權益，衡情榮福公司亦不可能捨棄一般工程慣例以工程總價百分之十計算
　　保證金，而接受較低之保證數額。是上開委任保證契約書及系爭履約保證書所載
　　，非但與系爭工程承攬無關，益證被上訴人與榮福公司間有不法意圖。
  (四)三大公司與榮福公司關係密切，就系爭工程利害與共，故榮福公司尚貸與三大公
    司五百萬元，由雙方安排被上訴人簽發系爭履約保證書，再由甲○○另立借據連
    同系爭履約保證書，交予榮福公司，以取得榮福公司簽發付款銀行為交通銀行新
　　店分行，面額五百萬元，發票日為八十五年九月中旬之支票，足證甲○○向榮福
　　公司借貸五百萬元係以被上訴人簽發之系爭履約保證書為擔保，與系爭承攬契約
　　之履行無關，屬利害關係人間隱藏之借貸行為，不能對上訴人生效。
  (五)上訴人簽立八十四年連帶保證書及授信約定書係為三大公司於八十四年十一月二
    十一日向被上訴人借款一千萬元所為之保證，乃上訴人為三大公司就桃園平鎮焚
    化爐之復建工程所需二千萬元資金中之一千萬元所作個案投資。該工程係三大公
    司完成，復建工程尚須二千萬元資金，甲○○要求上訴人出資一半，於二、三個
    月內完工即可獲投資額百分之十五以上報酬。上訴人乃以個人之不動產為抵押，
    並任八十四年連帶保證書之保證人，以便三大公司向被上訴人貸款一千萬元，與
    榮福公司之上開履約保證金五百萬元無關，三大公司並簽發面額一千二百萬元（
    包括本金一千萬元及利潤二百萬元）支票一紙交予上訴人，惟未獲兌現。系爭履
    約保證書係承攬契約之從契約，乃擔保承攬人對定作人履行主契約為目的。依被
    上訴人發行之「授信實務」所載，於簽發履約保證書前，須就承攬人提出之申請
    及其承攬契約書等文件為周詳繁雜之授信審查程序，非僅憑連帶保證書或委任保
    證契約書等文件之簽訂，驟認履約保證書在被上訴人與榮福公司間成立保證契約
    。上訴人簽立八十四年連帶保證書係保證被上訴人持有三大公司所簽發之付款、
    承兌、背書或保證之票據、借據、契約及其他一切債務憑證，願與三大公司負連
    帶償還責任，與系爭履約保證書之目的不同。
  (六)被上訴人於八十七年六月間以三大公司積欠貸款二百三十萬元未還，查封上訴人
    所有房屋，上訴人以被上訴人所持之七百萬元本票上之簽名非上訴人所為提出異
    議，被上訴人之承辦人員為協助解決，曾提供申請書草稿予上訴人，並稱由上訴
    人提出該申請得停止查封拍賣，然被上訴人准許與否，尚須經主管作最後決定，
    且在主管接受申請後，上訴人須辦理換約，上訴人為求房屋不被查封，乃於八十
    七年六月二十日至被上訴人永吉支庫，於申請書（下稱系爭申請書）上簽名，然
    簽名時未見任何印文，其後被上訴人並未通知上訴人表示接受該申請書並要求上
    訴人辦理換約，自不得執該申請書請求上訴人給付，上訴人並以九十年七月二十
    六日民事準備狀為撤回該項申請之意思表示。
三、證據：除援用第一審所提證據外，補提被上訴人員工訓練中心發行之「授信實務
    」節錄、臺北市建物及土地登記謄本、認證書、甲○○致榮福公司經理王開吾函
    、甲○○致榮福公司工程師黃訓明函、甲○○八十八年四月十二日致榮福公司函
    、申請書草稿、支票、三大公司股東名簿、變更登記事項卡、董事監察人名單、
    股東臨時會議紀錄、董事會議紀錄、八十五年八月份董監事聯席會議紀錄、刑事
    自訴狀、臺灣臺北地方法院（下稱臺北地院）刑事庭傳票、抵押權設定契約書為
    證，並聲請訊問證人顧文虎、謝榮進，及向交通銀行函查。
乙、被上訴人方面：
一、聲明：如主文所示。
二、陳述：除與原判決記載相同，茲予引用外，補稱略以：
  (一)上訴人為三大公司董事，且於三大公司八十五年八月十五日召開之董監事聯席會
    議出席並任記錄。又本國銀行業對企業授信戶，一向要求由全體董事及監察人擔
    任連帶保證人，上訴人於八十四年及八十五年連帶保證書上簽章，自為三大公司
    之董事或監察人，且三大公司於八十五年八月二十六日簽定之授信申請書連帶保
    證人欄亦記載上訴人為股東，上訴人於三大公司授信延滯後，於八十七年六月二
    十日於系爭申請書上簽章請求緩期清償，其上之簽名業經上訴人自認為真，印文
    亦與授信約定書、連帶保證書之印文相同。另上訴人所寄上開存證信函載有「事
    涉股東權益」等語，益足證上訴人為三大公司之股東。
  (二)上訴人既承認八十四年、八十五年之連帶保證書、授信約定書及申請書上簽名為
    真正，自應負責。其雖否認委任保證契約書之簽名及印文、八十四年連帶保證書
    及授信約定書上印文之真正，惟系爭申請書乃上訴人就三大公司之貸款及委託簽
    發系爭履約保證書債務所提之解決方法，縱上開文書上之印文為甲○○盜刻印章
    所為屬實，然上訴人於系爭申請書簽名，即追認甲○○之盜刻行為，且上訴人寄
    發之上開存證信函並未提及印文為甲○○所盜刻，復自認其所簽文件係為三大公
    司向被上訴人借款之一千萬元，足證其出具之八十四年連帶保證書上之簽名及印
    文（即「丙○○印」四字）為真實。而上開授信約定書、連帶保證書、委任保證
    契約書及申請書經鑑定結果，印文均相互吻合，益證上訴人自始即使用該四字印
    章。退步言，就令委任保證契約書確非上訴人親簽，印章亦非其親蓋或未經對保
    屬實，然三大公司延滯清償後，上訴人於系爭申請書簽章，已追認委任保證契約
    書之效力，亦證上訴人知悉或追認系爭履約保證書。上訴人為該申請書之申請人
    ，其提出申請書之意思到達被上訴人已生效力，不得撤回。
  (三)被上訴人員工訓練中心發行之「授信實務」有關申請保證函之程序，並無應由申
    請人即三大公司於申請保證時檢附承攬契約之規定。惟本件辦理時，已由承辦人
    員要求三大公司提出，並於系爭機電合約書影本封面蓋章確認，註明「核對正本
    無誤」字樣，將正本發還三大公司。被上訴人已依內規之授信程序辦理系爭履約
    保證書，並無通謀虛偽意思表示情事。至三大公司與榮福公司間是否有借貸行為
    ，與本件連帶保證責任及系爭履約保證書無關。而行政院公共工程委員會發布之
    「押標金保證金暨其他擔保作業辦法」，亦與系爭履約保證書無關，且該辦法第
    十五條係規定：履約保證金之額度，得為一定金額或契約金額之一定比率，由機
    關於招標文件中擇定之。前項一定金額，以不逾預算金額或預估採購總額之百分
    之十為原則；一定比率，以不逾契約金額之百分之十為原則。採單價決標之採購
    ，履約保證金應為一定金額等語。上訴人所引有誤。
  (四)上訴人自認在上開二份連帶保證書簽章，同意就三大公司對被上訴人約定範圍內
    之債務，負連帶保證責任。該二份連帶保證書保證最高限額由前者一千萬元擴大
    為後者一千五百萬元，係並存之效力，其約定範圍內之債務內容並未變更，依連
    帶保證書之約定內容，凡被上訴人持有三大公司於現在及將來所簽章之付款、承
    兌、背書或保證之票據、借據、契約及其他一切債務憑證以一千五百萬元為限額
    ，保證人願與債務人負連帶償還責任。如債務人對於上項經其簽章之票據、借據
    、契約及其他一切債務憑證不履行其責任，或應償付款項到期不償還清楚者，均
    由保證人連帶負責償還，係最高限額不定期連帶保證，此保證契約所生約定範圍
    內之債務，不逾最高限額者，均為保證契約效力所及。上訴人以其內部動機僅限
    於為三大公司之借貸為保證，不及於系爭履約保證書之保證債務，屬事後卸責，
    殊無足取。本件委任保證契約書既係三大公司與被上訴人間之契約債務及應償付
    之款項，為連帶保證書效力所及。而對保與否，並非保證契約之成立要件，上訴
    人不得以對保過遲，為免責之論據。
三、證據：除援用第一審所提證據外，補提三大公司八十五年八月份董監事聯席會議
    記錄、公司變更登記事項卡、被上訴人變更登記表、經濟部公司執照、授信申請
    書、被上訴人授信申請暨批覆書、中小企業信用保證基金查覆書、存證信函、土
    地及建物登記謄本、債權憑證為證。
丙、本院依職權訊問證人陳高樓，並函請憲兵學校鑑定，及調閱臺北地院八十七年度
    民執荒字第一四七五八號返還保證金強制執行事件卷。
    理      由
一、被上訴人於九十年一月一日名稱變更為合作金庫銀行股份有限公司，且其法定代
    理人於同年八月一日變更為梁成金，聲明承受訴訟，有被上訴人提出之公司設立
    、變更登記表、經濟部公司執照（見本院卷(一)第五二、五三、二二二至二二四頁
    ）為證，依民事訴訟法第一百七十五條規定，核無不合，應予准許。
二、按民法第二百七十五條規定連帶債務人中之一人受確定判決，而其判決非基於該
    債務人之個人關係者，為他債務人之利益亦生效力，故債權人以各連帶債務人為
    共同被告提起給付之訴，被告一人提出非基於其個人關係之抗辯有理由者，對於
    被告各人即屬必須合一確定，自應適用民事訴訟法第五十六條第一項之規定（最
    高法院三十三年上字第四八一○號判例意旨參照）。本件被上訴人依委任保證及
    連帶保證之法律關係，訴請原審共同被告三大公司、甲○○、乙○○及上訴人連
    帶給付五百萬元及利息、違約金，其訴訟標的，對於三大公司、甲○○、乙○○
    及上訴人必須合一確定，原審為被上訴人勝訴判決，上訴人提起上訴，就形式上
　　觀之，係為有利益於共同訴訟人三大公司、甲○○、乙○○之行為，乃以該三人
    為視同上訴人進行訴訟程序。惟本院審理結果，認上訴人之上訴為無理由（詳後
    述）而駁回其上訴，依首揭說明，上訴人之上訴，效力即不及於三大公司、甲○
    ○、乙○○，自無庸併列為上訴人，合先敘明。
三、被上訴人主張：三大公司於八十四年十一月二十日邀甲○○、乙○○及同年月二
    十一日邀上訴人為連帶保證人，又於八十五年九月五日邀甲○○、乙○○及上訴
    人為連帶保證人，簽立授信約定書，約定三大公司對於伊於現在及將來所簽章之
    付款、承兌、背書或保證之票據、借據、契約及其他一切債務，依序以一千萬元
    、一千五百萬元為限額，保證人願與三大公司負連帶償還責任。復於八十五年八
    月三十一日邀甲○○、乙○○及上訴人為連帶保證人，與伊簽訂委任保證契約書
    ，委任伊就三大公司向榮福公司承攬系爭工程，以五百萬元為限，填發保證書，
    伊乃於八十五年八月三十一日出具系爭履約保證書予榮福公司，約定三大公司承
    攬榮福公司與臺電公司所訂之系爭工程，應向榮福公司繳存工程履約保證金五百
    萬元，由伊開具系爭履約保證書擔保，若三大公司違約，伊即將履約保證金五百
    萬元如數繳付榮福公司。嗣榮福公司於八十七年十二月二十九日向伊表示，三大
    公司之抵押品已遭法院查封，顯無能力執行系爭工程，請求伊依系爭履約保證書
    約定，繳付五百萬元，經伊查核認符合規定，遂於八十八年一月二十七日如數給
    付榮福公司等情，依上開二份連帶保證契約書及委任保證契約書之約定，求為判
    命上訴人應與甲○○、乙○○及三大公司連帶給付五百萬元，及自八十八年一月
    二十八日起至清償日止按年息百分之九點五五計算之利息，暨自八十八年二月二
    十八日起至八十八年八月二十七日止按上開利率加百分之十，自八十八年八月二
    十八日起至清償日止按上開利率加百分之二十計算之違約金（被上訴人請求三大
    公司、甲○○、乙○○應連帶給付五百萬元及上開利息、違約金部分，經原審為
    被上訴人勝訴判決，未據三大公司、甲○○、乙○○聲明不服）。
四、上訴人則以：伊雖於上開二份連帶保證書及授信約定書上簽名，惟未於委任保證
    契約書上簽名，亦未於上開四份文書上蓋印，就本件委任保證債務無須負連帶清
    償責任；被上訴人出具系爭履約保證書，係為擔保榮福公司對三大公司之五百萬
    元借款債權，與系爭工程履約保證無涉，為被上訴人與三大公司、榮福公司間通
    謀虛偽意思表示，且隱藏五百萬元之借貸行為，應屬無效；縱認系爭履約保證書
    為真，然因三大公司非無能力履行系爭工程，榮福公司亦不得依系爭履約保證書
    向被上訴人請求給付履約保證金；又伊簽立八十四年連帶保證書係為三大公司於
    同年十一月二十一日向被上訴人借貸一千萬元之擔保，與本件履約保證金五百萬
    元無關，且上開連帶保證書為定型化契約，內容或違反法律強制禁止規定，對上
    訴人顯失公平，應屬無效，伊於八十七年六月二十日簽立系爭申請書，係為擔保
    上開一千萬元債務之換約，非承諾履行本件五百萬元之保證債務，且嗣後已於九
    十年七月二十六日撤回該申請之意思表示，伊不負連帶保證人責任等語，資為抗
    辯。
五、查三大公司於八十四年十一月二十日邀甲○○、乙○○及同年月二十一日邀上訴
    人為連帶保證人，又於八十五年九月五日邀甲○○、乙○○及上訴人為連帶保證
    人，簽立授信約定書，約定三大公司對於被上訴人於現在及將來所簽章之付款、
    承兌、背書或保證之票據、借據、契約及其他一切債務，依序以一千萬元、一千
    五百萬元為限額，保證人願與三大公司負連帶償還責任。嗣三大公司於八十五年
    八月三十一日與被上訴人簽訂委任保證契約書，被上訴人乃於八十五年八月三十
    一日出具保證金額五百萬元之系爭履約保證書予榮福公司。榮福公司於八十七年
    十二月二十九日因三大公司之抵押品遭法院查封，請求被上訴人依系爭履約保證
    書約定，繳付五百萬元，被上訴人於八十八年一月二十七日如數給付榮福公司等
    事實，為兩造所不爭，並有被上訴人提出連帶保證書、委任保證契約書、系爭履
    約保證書、榮福公司八十七年十二月二十九日（八七）福行發字第一九三六號函
    、被上訴人八十八年一月二十七日合金吉逾字第五三八九號函、支票、臺北地院
    民事執行處通知（見原審卷第一一、一六至一九、一一三、一四九頁）為證，堪
    信為真。
六、被上訴人主張：三大公司因向榮福公司承攬系爭工程，於八十五年八月三十一日
    邀同上訴人為連帶保證人，與伊簽訂委任保證契約書，委任伊出具系爭履約保證
    書與榮福公司之事實，惟為上訴人所否認，並辯稱：伊未親自亦未授權他人於委
    任保證契約書上簽名、蓋章，其上簽章係偽造，且被上訴人未依授信程序進行對
    保手續，伊對委任保證契約書及系爭履約保證書均不知情等語抗辯。經查：
  (一)上訴人自認於八十四年、八十五年之連帶保證書、授信約定書、系爭申請書上連
    帶保證人欄為簽名，上開文書上之上訴人簽名，與委任保證契約書上連帶保證人
    欄所書「丙○○」之簽名，以肉眼觀之固不相符，為被上訴人所不爭，並有被上
    訴人提出之連帶保證書、授信約定書、委任保證契約書、申請書（見原審卷第一
    一、一四、一六、一一三、一二四之一至一二六頁）附卷可稽，就令上開委任保
    證契約書上之簽名非上訴人所為屬實，然上訴人自承八十五年之連帶保證書及授
    信約定書上之印文係其所蓋，僅就委任保證契約書否認印文及簽名之真正（見原
    審卷第六二頁、本院卷一第一四二頁），而證人即被上訴人辦理八十五年連帶保
    證之陳高樓證稱：八十五年連帶保證書、授信約定書、委任保證契約書是伊承辦
    ，印章是上訴人拿出來蓋，委任保證契約書上之簽名則是甲○○將空白委任保證
    契約書帶回，完成簽名蓋章後拿回，因此伊未看到上訴人於委任保證契約書上簽
    名蓋章，伊要求上訴人之印章須與連帶保證書、授信約定書上之印鑑相同，伊核
    對相同後，即未再向上訴人對保；授信約定書及連帶保證書是甲○○、乙○○及
    上訴人在場所蓋，因乙○○年紀很大，又住中南部，為配合他，因此連帶保證書
    及授信約定書較委任保證契約書晚幾天完成等語（見本院卷(一)第一八四頁），經
    本院送請鑑定亦認：八十四年、八十五年之連帶保證書、授信約定書、委任保證
    契約書、申請書上所蓋上訴人之印文均相互吻合，有憲兵學校九十年十月三十一
    日（九○）執正字第第五五一二號函附文書檢驗鑑定書（見本院卷(一)第二五一至
    二六○頁）可資佐證，足證上開連帶保證書、授信約定書、委任保證契約書、申
    請書上連帶保證人欄所蓋上訴人之印文均為真正。是就令委任保證契約書之上訴
    人簽名非上訴人所簽，然其上印文既與連帶保證書、授信約定書、申請書上所蓋
    印文相符，依民事訴訟法第三百五十八條第一項規定，應推定為真正。雖上訴人
    嗣改稱：上開文件上之印文非伊所有，乃甲○○盜刻伊印章或蓋所為，伊已提
    出刑事告訴，且伊於八十四年十一月初向被上訴人申請設定抵押權文件所用之印
    鑑及寄交被上訴人之存證信函所蓋均為「丙○○」三字，非上開文件所蓋「丙○
    ○印」四字云云，並提出刑事自訴狀、臺北地院刑事庭傳票、抵押權設定契約書
    、存證信函（見本院卷(一)第二三六頁、卷(二)第七至三二頁）為證，然查上開二份
    連帶保證書、授信約定書及系爭申請書上之印文既係上訴人所蓋，而委任保證契
    約書上之印文復與連帶保證書、授信約定書、申請書上所蓋印文相符如前述，上
　　訴人雖對甲○○提起偽造文書之刑事告訴，然甲○○並未經提起公訴或經判決有
　　罪，尚不足證明盜刻或蓋之事實，所辯自非可採。至上訴人申請設定抵押之文
　　件及寄交被上訴人之存證信函縱蓋「丙○○」三字之印文，亦不足證明其未使用
　　上開連帶保證書、授信約定書、申請書及委任保證契約書等文件所蓋「丙○○印
　　」四字之印文，是上訴人所辯，亦不足取。
  (二)上訴人雖以被上訴人就委任保證契約書未對保，不符一般銀行授信程序等語抗辯
    ，並提出被上訴人員工訓練中心出版之「授信實務」載稱：．．．本庫（即被上
    訴人）保證、保稅業務處理程序除應比照放款業務處理程序辦理外，應按下列步
    驟辦理：．．．五、對保．．．等語（見本院卷(一)第九四），證人陳高樓亦證稱
    ：辦理委任保證契約書時未向上訴人對保等語（見本院卷(一)第一八四頁），是被
    上訴人固未依其內部約束行員之授信步驟為對保，然對保與否，並非保證契約之
    成立要件，上訴人不得以對保過遲，為免負保證責任之論據，此有最高法院四十
    六年台上字第一六三號判例意旨可資參照，是上訴人既已於委任保證契約書上蓋
    章，該委任保證契約即推定為真正，不因對保與否而影響其效力，上訴人執此抗
    辯無庸負連帶保證責任，亦屬無據。
  (三)次查，上訴人於八十四年十一月二十一日與被上訴人訂立保證限度一千萬元之連
    帶保證書，嗣三大公司與被上訴人於八十五年八月三十一日簽訂保證金額五百萬
    元之委任保證契約書時，上訴人亦任連帶保證人，迨八十五年九月五日再與被上
    訴人訂立連帶保證書，除將保證金額提高為一千五百萬元外，其餘內容皆同，而
    委任保證契約書之成立日期與後者之連帶保證書相距僅數日，其增加之保證額度
    與委任保證契約書及系爭履約保證書之保證金額五百萬元相符，堪認上訴人簽立
    八十五年之連帶保證書，與三大公司委請被上訴人簽發系爭履約保證書間，有密
　　切之關連。又上訴人為三大公司之董事，亦據上訴人陳述明確（見原審卷第七七
　　、一六四、二一七頁），並有被上訴人提出三大公司變更登記事項卡（見原審卷
　　第三○頁）可稽，參以三大公司之法定代理人甲○○及監察人乙○○亦同任二份
　　連帶保證書、委任保證契約書及申請書之連帶保證人，是上訴人任三大公司債務
　　之連帶保證人，亦無違背常情之處，上訴人抗辯係遭他人擅自登記為公司股東及
　　董事云云，亦不足取。上訴人既與被上訴人訂立八十五年之連帶保證書，且任三
　　大公司與被上訴人間之委任保證契約書之連帶保證人，其辯稱對委任保證契約書
　　及系爭履約保證書全不知情云云，尚難採信。
  (四)上訴人復辯稱：伊以為簽八十五年之連帶保證契約書係為擔保三大公司之一千萬
    元借款，簽名時金額一千五百萬元尚未填寫，係他人事後所填，伊並不知情云云
    ，然查三大公司前向被上訴人另筆借貸一千萬元，除由上訴人提供所有不動產設
    定抵押權予被上訴人供擔保外，並簽訂八十四年之連帶保證書，由上訴人任連帶
    保證人等情，為兩造所不爭，上訴人自承於八十七年六月二十日之申請書上簽名
    、蓋章，其上記載：本公司（即三大公司）前向貴庫（即被上訴人）申請貸款及
    委託簽發保證函，並邀請甲○○、乙○○、丙○○為連帶保證人，並提供丙○○
    小姐附表所列之不動產，設定貴庫抵押權為擔保，現因遭逢經濟不景氣，公司週
    轉失靈，以致產生延滯，現為表示解決誠意，提出左列具體解決方法：一、八十
    七年十月底前自行出賣位於．．．之不動產，並將賣得價金優先清償貴庫二百三
　　十萬七千九百二十二元之本息（指上開一千萬元借款餘額），懇請貴庫塗銷該部
　　分抵押權，並撤銷．．．之假扣押。二、本公司另一保證債務五百萬元正，據該
　　保證函之受益人榮福公司表示，預估可在八十七年十一月底前對保證事宜做一妥
　　善之處理．．．等語（見原審卷第一二四之一至一二六頁），已載明三大公司委
　　託被上訴人簽發系爭履約保證書將作妥善處理乙事，上訴人倘不知上開履約保證
　　之事，焉有於其上簽名蓋章之理？再佐以上訴人寄交被上訴人之八十八年一月二
　　十一日臺北郵局第○八二一號存證信函略載：．．．有關貴支局（即被上訴人永
　　吉支庫）為三大公司承攬臺電核三廢料工程而於八十七年八月三十一日對承包商
　　榮福公司開立履約保證書乙事。茲因事涉股東權益，特提出異議聲明．．．等語
　　（見原審卷第一五○頁），並未提及其未就委任保證契約書任連帶保證人，或對
　　履約保證事宜全然不知，倘上訴人未就上開委任保證債務任連帶保證人，理應於
　　上開信函爭執，始符常情。而上訴人自承被上訴人於八十七年六月間以三大公司
　　積欠貸款餘額二百三十萬元，查封伊所有房屋，經被上訴人之承辦員幫助，要伊
　　提出申請書申請停止查封拍賣，伊為求房屋免於查封，乃於申請書上簽名等情，
　　益證兩造於簽立五百萬元委任保證契約書後，就連帶保證書進行換約，乃於八十
　　五年九月五日再簽立擴張保證金額為一千五百萬元之連帶保證書，殆無疑義。是
　　被上訴人主張兩造簽訂保證金額五百萬元之委任保證契約書後，再簽立保證金額
　　一千五百萬元之連帶保證契約書，該增加之五百萬元，乃因委任保證契約書而來
　　乙節，應堪採信。雖上訴人抗辯：被上訴人並未通知伊表示其已接受該申請書，
　　伊於九十年七月二十六日為撤回該項申請之意思表示云云，然按非對話而為意思
　　表示者，其意思表示，以通知達到相對人時，發生效力；但撤回之通知，同時或
　　先時到達者，不在此限，民法第九十五條第一項定有明文。上訴人以該申請書所
　　為意思表示已到達被上訴人而生效力，上訴人於本院審理中之九十年七月二十六
　　日為撤回申請之意思表示，自不生撤回之效力。三大公司既與被上訴人訂立委任
　　保證契約書，且上訴人同意任保證人，自應對被上訴人負連帶清償責任。退步言
　　，縱認上訴人所辯委任保證契約書上之簽名、蓋章係他人偽造或盜蓋屬實，然上
　　訴人既已於八十五年之連帶保證書上簽名，其就三大公司基於委任保證契約書所
　　生履約保證金、利息及違約金債務，亦屬該連帶保證書約定之保證範疇，上訴人
　　應負連帶清償責任。
七、被上訴人主張：三大公司於八十五年八月三十一日與伊簽訂委任保證契約書，委
    任伊就三大公司向榮福公司承攬系爭工程，以五百萬元為限，填發保證書，伊乃
    於八十五年八月三十一日出具系爭履約保證書予榮福公司，約定三大公司承攬榮
    福公司與臺電公司所訂之系爭工程，應向榮福公司繳存工程履約保證金五百萬元
    ，由伊開具履約保證書擔保，若三大公司違約，伊即將履約保證金五百萬元如數
    繳付榮福公司等事實，上訴人則辯稱：系爭履約保證書之權利人，應為臺電公司
    ，非榮福公司；被上訴人簽發系爭履約保證書與榮福公司，係為三大公司向榮福
    公司借款五百萬元之擔保，乃被上訴人與三大公司間通謀虛偽意思表示，應屬無
    效，且為榮福公司所明知，又系爭履約保證書隱藏該借款行為，而被上訴人不得
    為私人借款之保證，系爭履約保證書無效云云。經查：
  (一)依上訴人提出甲○○八十八年四月十二日致榮福公司函載稱：有關臺電公司核三
    廠低放射性廢料焚化工程合作金庫履約保證五百萬元工程款乙事，澄清如下：該
    五百萬元係本公司（即三大公司）為爭取該工程，聯絡外國廠家往來尋求技術合
    作指導，詢價備標所事先花費而於得標後，未向臺電公司領得工程款前，先向貴
    公司（即榮福公司）借款而發生．．．由本公司提供合庫永吉支庫開立履約保證
    書為該五百萬元之背書保證，本人於八十五年九月十日開立借據予貴公司，貴公
    司開付交通銀行新店分行五百萬元支票，由本人領取．．．保證責任由三大公司
    於八十五年八月二十六日與貴公司的合約書第十四條有詳細說明，並另提供不動
    產作擔保．．．等語（見原審卷第八八頁），及甲○○致榮福公司經理王開武之
    信函略載：．．．自銀行提款五百萬．．．等語，．．．銀行保證五百萬部分當
    作預付款之十足保證，希望借五百萬．．．等語，甲○○致榮福公司黃訓明函略
    載：．．．所支付之費用已高達一千八百八十八萬八千五百元．．．扣除借支五
    百萬，利息四十五萬，貴公司尚欠本公司．．．王開武君在本公司借五百萬元同
    時．．．等語（見本院卷(一)第一二八至一三一頁），並有上訴人與榮福公司財務
    經理顧文虎於八十八年一月之電話錄音譯文略載：．．．顧文虎：他（即甲○○
    ）借五百萬，用銀行的履約保證的，有銀行保證的，我們再借的．．．沒有銀行
    保證，我們還不借呢！上訴人：就是因為有銀行保證，所以他借五百萬，你們才
    借給他是嗎？顧文虎：對，合作金庫保證的。上訴人：那現在你們準備怎麼處理
    ？顧文虎：向合作金庫要錢啊！上訴人：向合作金庫要錢，那怎麼會變成履約保
    證，你們履約保證不是用他仁愛路的那個，他跟我講．．．顧文虎：仁愛路是他
    用兩個房子作抵押工程保證，借錢五百萬是作銀行履約保證．．．工程保證是工
    程保證，是兩棟房子，一個是仁愛路的，一個是北投那邊的房子．．．上訴人：
    借錢是由銀行背書保證？顧文虎：對，銀行背書保證，所以我們現在找銀行背書
    ，銀行保證啊，既然你背書，你要保證，你要負責等語（見原審卷第一九五至一
    九七頁），而被上訴人提出之甲○○所有坐落臺北市○○區○○段一小段五○六
    、五一四、五一五號土地及其上門牌號碼臺北市○○路二○一巷五號房屋，及前
    開臺北市○○區○○段二小段一八○號及其上門牌號碼同市○○路○段一○一號
    六樓之一房屋之土地及建物登記謄本（見本院卷(二)第七八至八八頁、原審卷第一
    ○七至一一二頁）所載，上開不動產業已分別設定第一、二順位抵押權予新竹商
    銀、榮福公司，其中榮福公司部分依序擔保債務人三大公司本金最高限額二百五
    十萬元、五百萬元，存續期間均自八十五年八月二十三日至八十八年八月二十二
    日，登記日期為八十五年八月二十六日等情，亦為上訴人所不爭，足證三大公司
    與榮福公司另有其他債務往來，且其成立時間與本件委任保證契約及系爭履約保
    證書簽發之時間相近，然上開甲○○致榮福公司人員之函件及錄音內容均係於本
    件訴訟進行前所為，衡情應非臨訟杜篡，由上開內容足證三大公司因承包榮福公
    司向臺電公司承攬系爭工程之施作，而以借款方式向榮福公司預借工程款周轉，
    而榮福公司為擔保該預借工程款之返還，乃要求三大公司提出系爭履約保證書以
    為擔保，實屬事理之常。雖證人即榮福公司前財務經理顧文虎證稱：榮福公司與
    三大公司確實有訂機電工程合約書，榮福公司確實有承包臺電核三廠，再把其中
    一部分工程跟三大公司訂約，三大公司只做一半，沒有完工就不做了，至於是何
    原因違約，伊不清楚，依照契約如果違約榮福公司即可向被上訴人提供之履約保
    證金賠償，被上訴人後來也付給榮福公司，並非三大公司向榮福公司借款。三大
    公司有向榮福公司借款，但不是這五百萬元，借款部分三大公司有提出仁愛路及
    北投房屋設定抵押，借款金額是七百萬元或七百多萬元，後來也沒有還，榮福公
    司是第二順位抵押權人，第一順位抵押權人是新竹企銀（指新竹國際商業銀行股
    份有限公司，下稱新竹商銀），與本件無關。伊上開電話錄音內容之意思是本件
    承攬之履約保證為五百萬元，另外借款七百多萬元是以房子抵押，本件承攬工程
    並未設定抵押，只有借款部分才設定抵押，電話內容應該是說錯了，伊不記得是
    否有跟上訴人講過那些話等語（見本院卷(二)第六七、六八頁），而翻異上開函文
    及錄音內容。惟查，甲○○提供上開房地設定抵押予榮福公司是否為擔保三大公
    司向榮福公司所預借之本件工程款或另筆其他債務，固不得而知，然上開函文及
    錄音帶所稱之五百萬元借款既係三大公司承攬系爭工程之預借工程款，自與系爭
    履約保證書有關，則證人顧文虎所稱乃另筆借款債務，與本件工程無關乙節，顯
　　係事後迴護之詞，不足採信。何況榮福公司與三大公司間之上開五百萬元預借工
　　程款，約定三大公司須提出系爭履約保證書以為擔保，既係榮福公司與三大公司
　　間之內部約定，非保證人之被上訴人所得知悉，自難認三大公司委任被上訴人簽
　　發系爭履約保證書擔保系爭工程之履行，為通謀虛偽意思表示。至上訴人所稱甲
　　○○另立借據連同系爭履約保證書交予榮福公司，以取得榮福公司簽發付款銀行
　　為交通銀行新店分行、面額五百萬元、發票日為八十五年九月中旬之支票，經本
　　院向交通銀行函查以榮福公司在該銀行並無開立支票存款帳戶紀錄及三大公司於
　　八十五年九月間在該銀行新店分行並無開戶紀錄，在該銀行城東分行設有活期存
　　款帳戶，八十九年九月間並無交易紀錄，原於該銀行大安分行開立有活期存款帳
　　戶及支票存款帳戶，其中支票存款帳戶已於八十六年十一月二十八日列為票據交
　　換所拒絕往來戶等情，有交通銀行業務部九十年八月八日交業發字第九○○一四
　　○○六五○號、九十年十二月五日交業發字第九○○一四○一○三九號函、該行
　　城東分行九十年十二月七日交東發字第九○二六五○○三三八號函、大安分行九
　　十年十二月十二日交大字第九○二九八○○三○七號函（見本院卷(一)第二○二頁
　　、卷(二)第九一至九四、九七至一○一頁）在卷足憑，就令榮福公司交付上開支票
　　屬實，亦僅能證明三大公司預借工程款之事實，尚難遽認三大公司委任被上訴人
　　簽發系爭履約保證書及被上訴人與三大公司間簽訂之委任保證契約書為通謀虛偽
　　意思表示，其所辯亦非可採。
  (二)按所謂工程履約保證金保證，係指工程得標人與定作人簽訂承攬合約時，定作人
    為促使得標人按照合約規定之時間及條件履行，於合約內約定承攬人應於合約簽
    訂後，再繳納若干成數價金之履約保證金。承攬人為避免影響其營業周轉資金，
    得委託銀行出具保證書保證，以銀行之保證函件代替繳交履約保證金。查系爭工
    程原係榮福公司向臺電公司承攬，再由榮福公司交由三大公司承攬施作，此為兩
    造所不爭，並有被上訴人提出系爭承攬契約、系爭機電合約書（見原審卷第八一
    至八七頁）在卷足憑，是榮福公司要求承攬人三大公司繳付履約保證金，三大公
    司乃委託被上訴人簽發系爭履約保證書，擔保履約保證金之支付，衡情並無不合
    。系爭履約保證書係被上訴人依據其與三大公司所簽訂之委任保證契約書所簽發
    ，交予榮福公司收執，以擔保三大公司承攬榮福公司之系爭工程依約履行，系爭
    履約保證書之簽發，乃在被上訴人與榮福公司間成立保證契約，當三大公司未能
    履行其與榮福公司間就系爭工程所訂承攬契約之義務時，被上訴人依履約保證之
    法律關係，即負有給付履約保證金予榮福公司之義務，此觀系爭履約保證書記載
    ：一、立工程履約保證金保證書人合作金庫永吉支庫（以下簡稱本行庫），茲因
    三大公司承攬臺電公司之承包商榮福公司之低放射性廢料熱處理減容系統工程，
    依據該工程投標須知規定，三大公司應向榮福公司繳存該工程履約保證金五百萬
    元整，該項履約保證將由本行庫開具本保證書負責擔保。二、承包商與榮福公司
    簽訂上項工程契約後，若承包商未能履約或因其疏忽缺失，無力完成該工程，或
    工程品質低劣，致違約時，本行庫均負賠償之責。本行庫接獲榮福公司書面通知
    後，願即將上項履約保證金五百萬元整如數繳付榮福公司．．．等語（見原審卷
    第一七頁）自明。上訴人雖辯稱：依三大公司與榮福公司就系爭工程簽訂之機電
    工程合約書第十五條約定：有關承攬本工程由甲方（即榮福公司）繳付業主（即
    臺電公司）之履約保證金．．．其利息差額，概由乙方（即三大公司）負擔，並
    在竣工期計價結算時支付等情，足見系爭履約保證書之權利人應為臺電公司，非
    榮福公司，然臺電公司無法據系爭履約保證書，對被上訴人主張任何權利，顯見
    系爭履約保證書之真意非為工程履約保證金云云，然如前述系爭工程原係榮福公
    司向臺電公司承攬，再由榮福公司交由三大公司承攬施作，是榮福公司及臺電公
    司間之承攬契約，與榮福公司及三大公司間之承攬契約，係屬二事，該二承攬關
    係之當事人各得為承攬人應支付履約保證金之約定，臺電公司無法據系爭履約保
    證書向被上訴人請求，然無礙於其向榮福公司收取履約保證金之權利。上訴人所
    辯，尚屬無據。
  (三)次查，三大公司與榮福公司訂立之系爭機電合約並無三大公司須向榮福公司繳存
    五百萬元履約保證金之約定，又依系爭機電合約書第十四條約定之保證責任，則
　　由三大公司覓具殷實之舖保，連帶保證三大公司履行本合約各條款之，規定並辦
　　妥業主與榮福公司所訂履約保證金相當價值之土地房屋設定，作為保證責任．．
　　．若三大公司不履行合約義務時，連帶保證人願負責代為履行及賠償．．．等語
　　；第十五條約定，有關承攬本工程由榮福公司繳付業主（即臺電公司）之履約保
　　證金、差額保證金，以銀行保證書或定期存款單，其利息差額概由三大公司負擔
　　，並在竣工期計價結算時支付等語（見原審卷第八六頁反面），足證三大公司所
　　須提出之保證責任，僅限於舖保及物保即土地房屋設定，無須另行出具履約保證
　　書，而臺電公司所定之「工程規範說明書」之「投標須知」第一一○項規定，本
　　工程押標金九百萬元正於決標後，轉為履約保證金，驗收後再轉為工程保固保證
　　金等語（見原審卷第一七四至一七六頁），亦無須出具系爭履約保證書之規定，
　　足證系爭機電合約及臺電公司之工程投標須知均未要求承攬者須提供工程履約保
　　證金以為擔保，雖系爭履約保證書第一項載有：．．．三大公司應向榮福公司繳
　　存履約保證金．．．等語，惟該履約保證書亦載明該項履約保證金由被上訴人開
　　具本保證書負責擔保等語（見原審卷第一七頁），足證三大公司係以被上訴人提
　　出之該履約保證書作為系爭機電合約之擔保，尚難謂違反前述系爭機電合約第十
　　四條之約定，而遽認被上訴人簽發系爭履約保證書非為擔保系爭工程之履行。至
　　上訴人所稱系爭履約保證書保證金額五百萬元，與一般工程慣例以承攬合約所載
　　工程總價百分之十為額度不符云云，就令屬實，然由被上訴人所提三大公司向其
　　申請本件履約保證事宜所出具之授信申請書、被上訴人內部審核程序所為之授信
　　申請暨批覆書、中小企業信用保證基金查覆書（見本院卷一第二三二至二三五頁
　　）並佐以證人陳高樓證稱：系爭履約保證書是伊承辦，並非虛偽；簽發系爭履約
　　保證書時，伊有看過三大公司及榮福公司之機電工程合約書，伊有核對並蓋章等
　　語（見本院卷(一)第一八五頁），核與被上訴人所提機電工程合約書封面蓋有「核
　　對正本無誤」章及陳高樓印文等情相符（見原審卷第一八○頁），足證三大公司
　　委請被上訴人就系爭工程其應繳付榮福公司之履約保證金，簽發履約保證書與榮
　　福公司，該履約保證書之保證數額多寡，係被上訴人依其內部授信程序，就三大
　　公司相關信用資料加以審核後，核定保證金額為五百萬元，非不得為與工程慣例
　　相異之約定。上訴人所辯被上訴人為公營行庫，不得主張契約自由原則，顯有誤
　　會。上訴人所辯系爭履約保證違反系爭機電合約及臺電公司工程投標須知云云，
    應非可採。
八、上訴人又辯稱：榮福公司於八十六年八月八日致函三大公司終止系爭機電工程合
　　約，不得請求被上訴人給付履約保證金，又臺北地院民事執行處通知所載債務人
　　係甲○○個人，非三大公司，被上訴人並未要求榮福公司就三大公司無力執行系
　　爭工程舉證，即自行協助榮福公司查證，益證渠等間有通謀虛偽意思表示云云。
　　經查：
  (一)依系爭履約保證書第二條約定：承包商（指三大公司）與榮福公司簽訂上項工程
    契約後，若承包商未能履約或因其疏忽缺失，無力完成該工程，或工程品質低劣
    ，致違約時，本行庫（指被上訴人）均負賠償之責。本行庫接獲榮福公司書面通
    知後，願即將上項履約保證金五百萬元整如數繳付榮福公司，無需經過任何法律
    或行政程序，絕不推諉或拖延。本行庫絕不提出任何異議，並放棄先訴抗辯權等
    語。第三條約定：本保證書自簽訂上述工程契約日起生效，至全部約定工程竣工
    並經正式驗收合格且榮福公司無需扣用此款，並由榮福公司通知本行庫解除本保
    證責任時為止，或由榮福公司將本保證書交該公司向本行庫辦理註銷後失效等語
    （見原審卷第一七頁）。足證被上訴人於依上開約定解除其保證責任前，三大公
    司如未能履約或因疏忽缺失，無力完成向榮福公司所承攬之工程，或工程品質低
    劣，致違約時，被上訴人應給付履約保證金予榮福公司。榮福公司於八十七年十
    二月二十九日（八七）福行發字第一九三六號函被上訴人略謂：．．．該公司（
    即三大公司）抵押品現已遭法院查封，顯已無能力執行本工程．．．請貴庫（即
    被上訴人）依開立之工程履約保證金保證書．．．，於接獲本通知函後，即繳付
    履約保證金．．．等語，並提出臺北地院民事執行處通知（見原審卷第一八、一
    九頁）為附件，該民事執行處通知所載之執行債務人固為三大公司之法定代理人
    甲○○，而非三大公司，惟該強制執行事件所據之執行名義為臺灣苖栗地方法院
    八十七年度重訴字第四四號和解筆錄，該事件為原告新竹企銀與被告三大公司、
　　乙○○、謝美珠、謝美娟、甲○○間返還保證金事件，而新竹企銀上開債權並以
　　甲○○所有坐落臺北市○○區○○段二小段一八○號、學府段三小段六一號土地
　　及其上門牌號碼同市○○路○段一○一號六樓之一及和平東路二段九六巷十弄五
　　號四樓房屋設定抵押權為擔保，該債權之債務人為三大公司，甲○○為連帶保證
　　人及抵押人等情，業經本院依職權核閱臺北地院八十七年度民執荒字第一四七五
　　八號返還保證金強制執行事件卷所附之和解筆錄、抵押權設定契約書、他項權利
　　證明書、土地及建物登記謄本可資佐證，且依上訴人前於八十七年六月二十日致
　　被上訴人之申請書所載：本公司（即三大公司）前向貴庫（即被上訴人）申請貸
　　款及委託簽發保證函，並邀請甲○○、乙○○、丙○○為連帶保證人，並提供丙
　　○○小姐附表所列之不動產，設定貴庫抵押權為擔保，現因遭逢經濟不景氣，公
　　司週轉失靈，以致產生延滯，現為表示解決誠意，提出左列具體解決方法：．．
　　．二、本公司另一保證債務五百萬元正，據該保證函之受益人榮福公司表示，預
　　估可在八十七年十一月底前對保證事宜做一妥善之處理．．．等語（見原審卷第
　　一二四之一至一二六頁），業如前述，亦陳明三大公司財務困窘，致無法如期償
　　債，足證三大公司已無法償還前所積欠被上訴人之另筆債務，復無資力清償積欠
　　新竹企銀之債務，被上訴人據此認三大公司無能力繼續執行所承攬之系爭工程，
　　依榮福公司之請求，依系爭履約保證書之約定，給付履約保證金，並無不合。而
　　被上訴人與榮福公司間所訂系爭履約保證契約並無通謀虛偽情事，亦如前述，上
　　訴人所辯，亦屬無據。
  (二)次查，上訴人提出之榮福公司致三大公司八十六年八月八日（八六）信理字第○
    六○三五號律師函固謂：．．．三大公司既無法依本公司（即榮福公司）歷次之
    函催提供．．．設計圖說、完整合格之安全分析及品管報告與本工程其他有關之
    資料，且延誤工期，顯已違反雙方所簽訂之工程合約書第四、十一、十二、十六
    條之規定，本公司不得不依第九條規定終止該工程合約．．．等語（見原審卷第
    八九、九○頁），然細譯其內容，榮福公司因與三大公司間就系爭工程之執行多
　　所爭執，乃以該律師函向三大公司為終止系爭機電合約之意思表示，益證三大公
　　司確因承攬系爭工程之施作有未盡事宜，而有系爭履約保證書第二條所稱之承包
　　商未能履約或疏失缺失無力完成該工程或工程品質低劣致違約等情事，況且，就
　　令榮福公司執三大公司未依約施作為由，對三大公司終止系爭工程之承攬合約，
　　亦無礙於其向被上訴人主張系爭履約保證契約之權利。是被上訴人於接獲榮福公
　　司之上開書面通知後，依約給付五百萬元履約保證金，並無不合。上訴人所辯系
　　爭機電合約已經榮福公司終止，被上訴人不得給付云云，不足採信。
九、至上訴人抗辯：上開二份連帶保證書關於保證人預先拋棄先訴抗辯權及延期免責
    抗辯權等內容，違反修正後民法第七百三十九條之一之強制禁止規定，且係被上
    訴人一方預先擬定之定型化契約，其內容顯失公平及違反公平互惠，被上訴人未
    給予上訴人三十日以內之合理期間審閱全部條款內容，依消費者保護法第十二條
    、同法施行細則第十一條規定，均屬無效云云。經查：
  (一)所謂消費者，依消費者保護法第二條之立法解釋，指以消費為目的而為交易、使
    用商品或接受服務者而言。銀行或其他金融機構與連帶保證人間所訂立之保證契
    約，乃保證人擔保借款人對金融機構債務之清償責任，金融機構對保證人並未提
    供任何商品或服務，保證人亦未因保證契約而自銀行獲得報償，其性質應屬單務
    、無償契約，非屬消費之法律關係，保證人亦非消費者，自無消費者保護法之適
    用。上訴人辯稱連帶保證書違反消費者保護法第十二條及同法施行細則第十一條
    規定，應屬無據。
  (二)次查，上開二份連帶保證書雖訂有：．．．保證人並願預先拋棄先訴抗辯權，並
    在本項債務未清償以前，決不自行退保，又如債務人所簽章之上項票據、借據、
    契約及其他一切債務憑證，經貴庫與債務人、保證人個別商議，付款人有遲延付
    款或請求延期時，貴庫得酌情允諾，保證人決不因此主張延期免責之抗辯．．．
    等語（見原審卷第一六、一一三頁），並為被上訴人所不爭，惟按保證債務之所
    謂連帶，係指保證人與主債務人負同一債務，對於債權人各負全部給付之責任者
    而言，此觀之民法第二百七十二條第一項之連帶債務之規定甚明。故連帶保證與
    普通保證不同，縱使無民法第七百四十六條所揭之情形，亦不得主張同法第七百
    四十五條關於先訴抗辯之權利（最高法院四十五年台上字第一四二六號判例意旨
    參照）。準此，保證人無論是否拋棄民法第七百四十五條關於先訴抗辯之權利，
    均不得主張該項權利。是二份連帶保證書上關於保證人拋棄先訴抗辯權之約定，
    並無不合。上訴人辯稱該約定無效，自非可採。次按法律行為，違反強制或禁止
    之規定者，無效；又法律行為之一部分無效者，全部皆為無效。但除去該部分亦
    可成立者，則其他部分，仍為有效，民法第七十一條前段、第一百十一條分別定
    有明文。又依八十九年五月五日修正施行之民法第七百三十九條之一明定：本節
    所規定保證人之權利，除法律另有規定外，不得預先拋棄。此項規定依民法債編
    施行法第三十三條規定，於民法債編修正施行前成立之保證，固有適用，惟此規
    定於一般保證始有適用，而連帶保證之性質，保證人原即無先訴抗辯權可言，上
    訴人既任上開二份連帶保證書之連帶保證人，其上約定保證人預先拋棄先訴抗辯
    權，僅係就連帶保證人之權利義務為宣示，並無使連帶保證人拋棄原有之權利可
    言，自無違反民法第七百三十九條之一之強行規定，而依民法第七十一條前段規
    定，認屬無效。至民法第七百五十四條第一項規定，就連續發生之債務為保證而
    未定有期間者，保證人得隨時通知債權人終止保證契約；及第七百五十五條規定
    ，就定有期限之債務為保證者，如債權人允許主債務人延期清償時，保證人除對
    於其延期已為同意外，不負保證責任。此二規定依民法債編施行法第一條後段規
    定，於修正施行前發生者，不適用修正施行後之規定。上開二份連帶保證書訂立
    於八十四年、八十五年間，係民法第七百五十四條、第七百五十五條規定修正施
    行前發生，依前揭說明，自不適用，兩造縱為上開約定，並無違反強制禁止規定
    可言，自非無效。是上訴人所辯，亦無足採。
十、被上訴人主張：上訴人先後簽署二份連帶保證書，乃效力併存，於約定範圍內之
    債務不逾最高限額者，均為任一份保證契約效力所及等語。上訴人則辯稱：簽立
    八十五年之連帶保證書，係為八十四年之連帶保證書換約等語。經查：
  (一)三大公司前向被上訴人借貸另筆一千萬元款項，並由上訴人於八十四年十一月二
    十一日與被上訴人訂立保證額度一千萬元之連帶保證書為擔保，嗣三大公司因向
    榮福公司承攬系爭工程，乃委任被上訴人出具系爭履約保證書擔保履約保證金之
    繳付，故三大公司與被上訴人於八十五年八月三十一日簽訂保證金額五百萬元之
    委任保證契約書，上訴人亦就該委任保證關係所生債務任連帶保證人，因增加該
    筆五百萬元之保證額度，故上訴人於八十五年九月五日再與被上訴人訂立連帶保
    證書，將保證金額提高為一千五百萬元，業如前述，揆諸兩造訂立八十五年連帶
    保證書之真意，應係上訴人因就該委任保證契約書任連帶保證人，增加該筆五百
    萬元之保證債務，故擴張上訴人之保證額度為一千五百萬元，始訂立八十五年之
    連帶保證書以取代八十四年之連帶保證書，應屬換約之性質，是上訴人就三大公
    司之債務對被上訴人所負連帶保證責任範圍，應係三大公司自上訴人簽立八十四
    年之連帶保證書即八十四年十一月二十一日起對被上訴人所負之債務，其保證限
    額在一千五百萬元以內，堪以認定。被上訴人所稱該二份連帶保證書之效力係並
    存乙節，尚無足取。
  (二)按保證人與債權人約定就債權人與主債務人間所生一定債之關係範圍內之不特定
    債務，預定最高限額，由保證人保證之契約，學說上稱為最高限額保證。此種保
    證契約如定有期間，在該期間內所生約定範圍內之債務，不逾最高限額者，均為
    保證契約效力所及；如未定期間，保證契約在未經保證人依民法第七百五十四條
    規定終止或有其他消滅原因以前，所生約定範圍內之債務，亦同。故在該保證契
    約有效期間內，已發生約定範圍內之債務，縱因清償或其他事由而減少或消滅，
    該保證契約依然有效，嗣後所生約定範圍內之債務，於不逾最高限額者，債權人
    仍得請求保證人履行保證責任（最高法院七十七年台上字第九四三號判例意旨參
　　照）。上訴人於八十四年簽立保證限額一千萬元之連帶保證書，嗣於八十五年再
　　簽立保證限額一千五百萬元之連帶保證書以取代前一連帶保證書，足見上訴人同
　　意就三大公司對被上訴人在八十四年十一月二十一日起所生約定範圍內之債務，
　　不逾最高限額一千五百萬元者，均為保證契約效力所及，此觀八十五年之連帶保
　　證書約定內容明載：凡貴庫（即被上訴人）持有三大公司於現在（包括改組前）
　　及將來所簽章之付款、承兌、背書或保證之票據、借據、契約及其他一切債務憑
　　證，以一千五百萬元為限額，保證人願與債務人負連帶償還責任。如債務人對於
　　上項經其簽章之票據、借據、契約及其他一切債務憑證不履行其責任，或應償付
　　款項到期不償還清楚者．．．均由全體保證人連帶負責償還等語自明（見原審卷
　　第一六頁）。是上訴人於被上訴人持有三大公司所簽章之契約而不履行責任，或
　　三大公司應償付款項到期不償還清楚者，上訴人即須負連帶償還之責。被上訴人
    依委任保證契約書所簽發之系爭履約保證書約定，墊付榮福公司履約保證金五百
    萬元，既係三大公司與被上訴人間之契約債務及應償付款項，為八十五年之連帶
    保證書之效力所及，上訴人自須負連帶清償責任。上訴人所辯簽發連帶保證書目
    的僅限於為三大公司之另筆一千萬元借款為擔保，不及於本件委任保證債務云云
    ，洵屬無據。
十一末查，依系爭委任保證契約書第三條第一項約定：．．．如因立約人（即三大公
　　司）遲延未克履行而由貴庫（即被上訴人）代償保證款項時，立約人均願如數償
　　還，並自貴庫墊付之日起至立約人償清之日止，依照貴庫放款利率加碼標準核算
　　之放款利率計付利息，並自墊付之日起六個月以內按上開利率加百分之十，逾六
　　個月以上者，其超過六個月部分按上開利率加百分之二十計付違約金．．．等語
　　（見原審卷第一一頁），而三大公司適用利率為年息百分之九．五五，為被上訴
　　人所不爭，並有被上訴人所提上訴人不爭之優惠利率案件利率核定表（見原審卷
　　第四二頁）可按。而上訴人自承系爭委任保證書與八十五年之連帶保證書係並存
　　（見本院卷(二)第一四○頁），則被上訴人依系爭委任保證契約書之約定，求為判
　　命上訴人給付五百萬元，及自八十八年一月二十八日起至清償日止按年息百分之
　　九點五五計算之利息，暨自八十八年二月二十八日起至八十八年八月二十七日止
　　按上開利率加百分之十，自八十八年八月二十八日起至清償日止按上開利率加百
　　分之二十計算之違約金，核無不合，應予准許。原審為上訴人敗訴判決，並依兩
　　造聲請，為准免假執行之宣告，並無違誤。上訴意旨指摘原判決不當，聲明廢棄
　　，為無理由，應予駁回。
十二兩造其餘攻擊防禦方法，核與判決結果不生影響，不予一一論述，併此敘明。
十三據上論結，本件上訴為無理由。依民事訴訟法第四百四十九條第一項、第七十八
　　條，判決如主文。
中　　　華　　　民　　　國　　九十一　　年　　　六　　　月　　 十八 　　日
                              民事第五庭
   　　　　                       審判長法  官　黃  熙  嫣
     　　　　　　　                     法  官　鄭  傑  夫
    　　　　　　　                      法  官　黃  雅  惠
右正本係照原本作成。
如不服本判決，應於收受送達後二十日內向本院提出上訴書狀，其未表明上訴理由者
，應於提出上訴後二十日內向本院補提理由書狀（均須按他造當事人之人數附繕本）
上訴時應提出委任律師或具有律師資格之人之委任狀；委任有律師資格者，另應附具
律師及格證書及釋明委任人與受任人有民事訴訟法第四百六十六條之一第一項但書或
第二項（詳附註）所定關係之釋明文書影本。
中　　　華　　　民　　　國　　九十一　　年　　　六　　　月　　二十　　　日
　　　　　　　　　　　　　　　　　　　　書記官  徐  淑  琴
附註：
民事訴訟法第四百六十六條之一（第一項、第二項）：
對於第二審判決上訴，上訴人應委任律師為訴訟代理人。但上訴人或其法定代理人具
有律師資格者，不在此限。
上訴人之配偶、三親等內之血親、二親等內之姻親，或上訴人為法人、中央或地方機
關時，其所屬專任人員具有律師資格並經法院認為適當者，亦得為第三審訴訟代理人
。
